【裁判字號】    94,重上更(一),10
【裁判日期】    950428
【裁判案由】    侵權行為損害賠償
【裁判全文】
臺灣高等法院臺南分院民事判決    94年度重上更(一)字第10號
上  訴  人  台霖生物科技股份有限公司
法定代理人  甲○○
訴訟代理人  丙○○
            乙○○
被 上 訴人  戊○○
            丁○○
上列當事人間請求侵權行為損害賠償事件，上訴人對於中華民國
九十二年十二月十五日臺灣臺南地方法院九十二年度重訴字第八
八號第一審判決提起上訴，經最高法院發回更審，本院於九十五
年四月十八日言詞辯論終結，茲判決如下：
    主  文
原判決關於駁回上訴人後開第二項之訴部分及該部分假執行之聲
請，暨訴訟費用（除確定部分外）之裁判均廢棄。
被上訴人應再給付上訴人新臺幣壹仟陸佰捌拾萬元及自民國九十
二年五月九日起至清償日止，按週年利率百分之五計算之利息。
第一、二審及發回前第三審訴訟費用（除確定部分外）由被上訴
人負擔。
    事  實
甲、上訴人方面：
一、聲明：求為判決：
  (一)被上訴人應再給付上訴人新臺幣（下同）壹仟陸佰捌拾萬元
    及自民國九十二年五月九日起至清償日止，按週年利率百分
    之五計算之利息。
  (二)第一、二審及發回前第三審訴訟費用均由被上訴人負擔。
二、陳述：除與原判決及發回前本院判決記載相同者外，補稱略
    以：
  (一)被上訴人戊○○原為上訴人前台林公司董事，利用上訴人公
    司購地建廠之機會，委由訴外人花基文、鐘文騫、吳淑宜等
    出面，於八十七年三月至同年十月間，陸續向王義隆等原判
    決附表一所示十一名地主購買土地，再以提高價款之偽造買
    賣合約書，向公司虛報購地價款，使上訴人公司依據虛報之
    購地價款陸續簽發支票共三十四紙，嗣被上訴人戊○○、丁
    ○○藉由渠等自行開設之地主帳戶，使前開支票兌現，再以
    票款資金均來自被上訴人戊○○、丁○○、第三人黃崇德帳
    戶之股東往來為由，使上訴人公司對外融資以清償「墊付資
    金」，此有上訴人所提真偽不動產買賣合約書影本共二十二
    份、支票影本六紙、原審共同被告土地銀行存摺影本一份等
    為證，足見被上訴人戊○○利用承辦公司購買土地職務之便
    ，先向上訴人公司虛報以提高土地價款，次以股東往來「墊
    付」為支付前開價款之支票方式，製造對上訴人公司之債權
    ，再經上訴人公司對中華票券公司融資而獲「清償」，嗣上
    訴人公司再向股東增資以償還融資債務之行為，顯係基於不
    法所有之意圖，故意以製造假債權方式詐欺並掏空公司資產
    ，並因此造成上訴人公司損害，被上訴人戊○○依民法第一
    百八十四條第一項前段規定，對上訴人負有損害賠償義務。
    又前往原審共同被告萬泰銀行開設地主帳戶者，乃為被上訴
    人戊○○與丁○○二人，嗣後前來補繳開戶資料並提領票款
    者，亦為該二人，被上訴人丁○○對戊○○前開詐欺掏空公
    司行為有所參與，酌以最初匯入上訴人公司帳戶以「墊付」
    票款之資金，有一部分來自被上訴人丁○○帳戶，事後上訴
    人公司「清償」對象，亦包括被上訴人丁○○；且原審判決
    附表一所示地主於八十七年十二月間因遭臺南稅捐稽徵處通
    知補繳土地增值稅時，乃由被上訴人丁○○提供銀行定期存
    單作為擔保並聲請複查以拖延時間，有上訴人提出之土地增
    值稅繳款書影本五份、銀行定期存單影本一份、臺灣土地銀
    行覆函影本二紙、臺南縣稅捐稽徵處函文影本二份為憑；被
    上訴人丁○○就上開詐欺掏空公司行為，被上訴人戊○○有
    主觀之意思聯絡，客觀上並有行為分擔，依據首揭民法第一
    百八十五條第一項前段規定，被上訴人丁○○應與戊○○負
    共同侵權行為責任。至被上訴人丁○○本為上訴人公司監察
    人，有監督公司業務執行，並得隨時調查公司業務及財務狀
    況、查核簿冊文件之職權，公司法第二百十八條第一項可資
    參照，而其與被上訴人戊○○共同詐欺掏空公司，除已構成
    侵權行為外，並可認有怠忽職務之行為，故上訴人基於公司
    法第二百二十四條規定，請求被上訴人丁○○負損害賠償責
    任，亦屬有據。
  (二)依原審判決認定之事實，即上訴人為給付前開戊○○、丁○
    ○虛報土地價款，而開立附表所示上訴人名義之台灣土地銀
    行新營分行支票三十四紙交付予被上訴人戊○○，上開三十
    四紙支票金額總計即為二億四千九百九十四萬二千八百五十
    五元，足見上訴人遭詐欺之款項並非原判決所指之二億三千
    二百八十四萬二千八百五十五元，即原判決少計一千六百八
    十萬元。
  (三)上開一千六百八十萬元，依原判決附表二所示，即包括上訴
    人以應收帳款一千萬元、六百三十萬元、庫存現金五十萬元
    分別匯入上訴人設於台灣土地銀行新營分行之帳戶內供所簽
    發之三十四張支票兌現，有支票存款送款簿可稽（其中五十
    萬元部分另外尚包括向股東往來借款八百六十萬元，合計九
    百十萬元一次存入），足見此筆款項係上訴人遭被上訴人戊
    ○○、丁○○詐騙後陷於錯誤而交付存入。
三、證據：援用原審及發回前本院前審提出之立證方法。
乙、被上訴人方面：
    被上訴人戊○○、丁○○未於言詞辯論期日到場，亦未提出
    書狀作何聲明及陳述。
    理  由
壹、程序方面：
一、本件上訴人原為台林生物科技股份有限公司，嗣與台霖生物
    科技股份有限公司於九十四年四月一日合併而消滅，由台霖
    生物科技股份有限公司為存續公司，有合併契約書影本、公
    司變更登記表影本、經濟部九十四年六月十五日經授中字第
    ○九四三二二九五九二○號函影本函各乙份為證（見本院卷
    第九五頁至第一○○頁），上訴人聲明承受訴訟，應予准許
    （見本院卷第九四頁)，合先敘明。
二、被上訴人戊○○、丁○○經合法通知，未於最後言詞辯論期
    日到場，核無民事訴訟法第三百八十六條各款所列情形，爰
    依上訴人之聲請准由其一造辯論判決，合先敘明。
貳、實體方面：
一、上訴人起訴主張：被上訴人戊○○、丁○○夫婦曾為上訴人
    之前身新發國際生物科技股份有限公司（下稱新發公司）董
    事、監察人，於八十七年間，利用上訴人購地建廠機會，以
    董事長黃崇德或訴外人花基文等人名義，向地主王義隆等十
    一人購得原審判決附表（下稱附表）一所示土地，支付價金
    六千四百六十四萬六千六百七十元後，卻偽刻地主印章、偽
    造不動產買賣契約書，向上訴人申報購地價款為二億四千九
    百九十四萬二千八百五十五元，使上訴人陷於錯誤，除其中
    一筆土地以三十萬元現金支付外，餘款則如數開立附表一所
    示以地主為受款人之支票三十四張（下稱系爭支票）予戊○
    ○。被上訴人戊○○乃勾結原審共同被告臺灣土地銀行（下
    稱土地銀行）襄理即原審共同被告江錦山及原審共同被告萬
    泰商業銀行股份有限公司（下稱萬泰商銀）襄理即原審共同
    被告李惠梅，利用職務上主管事務之便，免除本人應親至銀
    行開戶及對保手續，而任由被上訴人戊○○持先前偽刻之地
    主印章、開設地主名義帳戶、存入系爭支票將票款提領一空
    ，使上訴人受有損害，上訴人至九十一年間始悉上情。被上
    訴人戊○○、丁○○及原審共同被告江錦山、李惠梅為共同
    侵權行為人，原審共同被告土地銀行、萬泰商銀分別為江錦
    山、李惠梅之僱用人，應負連帶賠償責任。求為命土地銀行
    或江錦山或戊○○或丁○○應給付伊二億三千六百六十四萬
    二千八百五十五元，命萬泰商銀或李惠梅或戊○○或丁○○
    應給付伊一千三百萬元，及各自訴狀繕本送達翌日（九十二
    年五月九日）起加計法定遲延利息之判決。（原判決命原審
    共同被告臺灣土地銀行或江錦山或被上訴人戊○○或丁○
    ○應給付上訴人新臺幣一億五千八百八十萬五千五百一十五
    元之本息；原審共同被告萬泰商業銀行股份有限公司或李惠
    梅或被上訴人戊○○或丁○○應給付上訴人新臺幣九百三十
    九萬零六百七十元之本息。並駁回上訴人其餘之訴。原審共
    同被告，除被上訴人戊○○及丁○○外，就其敗訴部分聲明
    不服，上訴人就其敗訴部分之一千六百八十萬元部分亦聲明
    不服，其中關於原審共同被告臺灣土地銀行、江錦山、萬泰
    商業銀行、李惠梅敗訴部分，經本院更審前之判決廢棄改判
    ，嗣由最高法院駁回上訴人之上訴確定在案。上訴人聲明不
    服部分，經本院更審前判決上訴駁回，嗣由最高法院將本院
    更審前判決關於上訴人請求被上訴人戊○○、丁○○應再為
    給付之上訴既該部訴訟費用廢棄，發回本院更為審理，並駁
    回上訴人其他上訴。上訴人於本院減縮上訴聲明為如主文所
    示。）
二、被上訴人戊○○、丁○○經合法通知，均未於言詞辯論期日
    到場，亦未提出書狀作何聲明及陳述。
三、上訴人主張(一)戊○○、丁○○於八十七年三月間，分別擔任
    台林公司（即新發公司）之董事、監察人，並由戊○○實際
    負責公司對外營運及財務調度支配；(二)台林公司於八十七年
    三月間，因建廠需求，由戊○○委由訴外人花基文、吳淑宜
    、鐘文騫等人出面，向訴外人王義隆等十一人購買坐落臺南
    縣新營市○○○段太子宮小段二九九之八等如原審判決附表
    一所示十四筆土地；(三)前開購地契約所約定之價金，總額為
    六千四百六十四萬六千六百七十元，先由戊○○墊付；事後
    戊○○則偽造地主印章，並蓋用於合約書上，偽造成不動產
    買賣合約書，向台林公司虛報買賣土地價格為二億四千九百
    九十四萬二千八百五十五元；(四)台林公司為給付前開虛報的
    土地價款，先於八十七年十一月間發行商業本票，向訴外人
    中華票券公司融資二億七千萬元，次開立原審判決附表一所
    示臺灣土地銀行新營分行支票共三十四紙，交付予戊○○；
    (五)戊○○、丁○○共同前往萬泰銀行赤崁分行，以地主林太
    涼、房奎名義開設支票存款帳戶，先將台林公司所開立欲交
    付予該二人之支票存入後，再結清帳戶領出票款共計一千三
    百萬元；(六)台林公司於九十年八月十日召開股東會議，由臺
    灣農林公司取得經營權，許崇德、戊○○、丁○○均去職，
    改由訴外人林繁榮擔任台林公司董事長；(七)八十七年間台林
    公司因辦理增資及補辦公開發行股票手續，向財政部證券暨
    期貨交易委員會提出土地交易申報，臺南縣稅捐稽徵處遂依
    財政部證券暨期貨交易委員會轉報、由戊○○偽造提高價額
    之不動產買賣合約書，向地主課徵土地增值稅，地主乃向戊
    ○○、丁○○反應，丁○○則提供臺灣土地銀行定存單為擔
    保，聲請臺南縣稅捐稽徵處復查，八十九年六月再以同面額
    定存單變換擔保物，惟該存單遭臺灣土地銀行主張抵銷，臺
    南縣稅捐稽徵處遂再於九十年十二月二十日通知地主補稅，
    黃江林等地主乃於九十一年二月間向台林公司反應，台林公
    司則於九十一年四月向法務部調查局臺南市調查站舉發等情
    ，業據上訴人提出公司設定登記事項卡影本二份、真偽不動
    產買賣合約書影本各十一份、支票影本三十四張、台南縣稅
    損稽徵處土地增值稅繳款書影本十張、申請書影本一份、定
    期存單影本一份、臺灣土地銀行覆函影本二份、臺南縣稅損
    稽徵處函影本二份、中華票券金融股份有限公司買進成交單
    影本六張、土地銀行存摺影本二冊、財政部證券暨期貨管理
    委員會函影本一份、經濟部函影本一份為證（見原審補字卷
    第一五頁至第六五頁，原審卷第一○四頁至第一二八頁），
    核屬相符，而被上訴人二人經合法送達，均未於言詞辯論期
    日到場爭執，亦未提出任何書狀作何聲明或陳述，本院依上
    開證據調查結果，堪信上訴人主張為真實。
四、按「因故意或過失，不法侵害他人之權利者，負損害賠償責
    任。」「數人共同不法侵害他人之權利者，連帶負損害賠償
    責任。」民法第一百八十四條第一項、一百八十五條第一項
    定有明文。上訴人主張被上訴人夫婦，偽造地主王義隆等十
    一人印章冒名開設帳戶，嗣將上訴人公司用以支付土地價款
    之如原審判決附表所示三十四紙支票存入並提領一空，使上
    訴人公司受有損害，除原審所判命被上訴人應給付之一億五
    千八百八十萬五千五百五十五元本息，暨給付九百三十九萬
    零六百七十元本息部分外，被上訴人應再給付一千六百八十
    萬元，上開金額包括台霖公司以應收帳款一千萬元、六百三
    十萬元、庫存現金五十萬元，分別匯入上訴人公司設於台灣
    土地銀行新營分行之帳戶，供所簽發之三十四張支票兌現等
    節，並提出支票存款送款簿為據。本件有關被上訴人二人之
    侵權行為事實，即除系爭金額外，業經原判決認定，且因被
    上訴人二人未為上訴，已確定在案，是則本院所應審酌者，
    為被上訴人二人上開侵權行為所致上訴人之損害額究為若干
    ？經查，系爭土地實際買賣價金為六千四百六十四萬六千六
    百七十元，被上訴人戊○○、丁○○向上訴人申報購買系爭
    土地之總價為二億四千九百九十四萬二千八百五十五元，浮
    報金額為一億八千五百二十九萬六千一百八十五元，以及上
    訴人公司已依該申報之總價支付等情，已如前述，則上訴人
    公司實際所受損害即為浮報之總額，自不因新發公司係經由
    股東往來帳、應收帳款、現金等不同之會計帳目所為之付款
    而異，是則上訴人因被上訴人二人上開侵權行為致生之損害
    額為一億八千五百二十九萬六千一百八十五元，應可認定。
    故除原判決認定之一億六千八百十九萬六千一百八十五元，
    上訴人請求被上訴人再給付一千六百八十萬元（不含給付地
    主之現金六十萬元），自無不合。
五、綜上所述，上訴人本於侵權行為損害賠償之法律關係，請求
    被上訴人應再給付一千六百八十萬元，及自起訴狀繕本送達
    被上訴人翌日（九十二年五月九日）起至清償日止，按週年
    利率百分之五計算之利息（上訴人未為連帶給付之請求），
    為有理由，應予准許。原審就上開應准許部分為上訴人敗訴
    判決，並駁回假執行宣告，自有未合，上訴意旨指摘此部分
    判決不當求予廢棄改判，為有理由，爰由本院廢棄改判如主
    文第二項所示。
六、本件事證已臻明確，兩造其餘之攻擊、防禦方法及舉證，於
    判決結果不生影響，爰不一一論列，併此敘明。
七、據上論結，本件上訴為有理由，依民事訴訟法第三百八十五
    條第一項前段、第四百六十三條、第四百五十條、第七十八
    條，判決如主文。
中    華    民    國    95    年    4    月     28    日
                  民事第三庭  審判長法  官  陳光秀
                                    法  官  曾平杉
                                    法  官  徐宏志
上為正本係照原本作成。
如對本判決上訴，須於判決送達後20日內向本院提出上訴狀，未
表明上訴理由者，應於上訴後20日內，向本院提出理由書（須附
繕本）。
中    華    民    國    95    年    5    月     1     日
                                    書記官  吳銘添
                                               K


司法院資訊處製作；財團法人民間司法改革基金會備份。
